【裁判字號】    98,台上,6957
【裁判日期】    981120
【裁判案由】    偽造文書
【裁判全文】
最高法院刑事判決            九十八年度台上字第六九五七號
上  訴  人  台灣高等法院台中分院檢察署檢察官
被      告  甲○○
選任辯護人  張居德律師
上列上訴人因被告偽造文書案件，不服台灣高等法院台中分院中
華民國九十六年七月十九日第二審更審判決（九十六年度上更(一)
字第一四二號，起訴案號：台灣台中地方法院檢察署九十一年度
偵字第一三七一四號），提起上訴，本院判決如下：
    主  文
原判決撤銷，發回台灣高等法院台中分院。
    理  由
本件原判決認定：被告甲○○為魏其陽之子，魏其陽於民國八十
九年十一月十九日晚上七時三十一分許，因腦中風、左側中大腦
動脈梗塞，經家屬緊急送抵台中縣大里市財團法人仁愛綜合醫院
（下稱仁愛醫院）急救，並於當晚八時三十五分，由家屬辦理入
住加護病房治療。至九十年一月二十九日，又轉往台中榮民總醫
院開刀治療，並住院至同年二月二十七日，再轉往台中市私立長
興醫院（業於九十四年九月十五日，由台中市衛生局核准歇業）
住院治療，又於同年五月八日轉往同醫院附設療養院安養，迄同
年五月三十一日離院返家照料安養（其後，再於九十年九月三十
日，因感染而第二次入住長興醫院治療，又於九十年十月十六日
，轉診私立中國醫藥大學附設醫院治療，延至九十年十月二十八
日因病過世）。魏其陽返家照護期間，身體狀況仍屬不佳，甲○
○經商得魏其陽同意，擬將魏其陽所有之台中縣烏日鄉○○段第
一七一地號建地及其上之同段第一一九建號建物（門牌號碼為台
中縣烏日鄉○○路一二四之十二號），與台中縣烏日鄉○○段第
七八七、七八八地號農地等不動產，無償移轉登記予甲○○。詎
甲○○為減少稅賦負擔，竟偽報前揭不動產係向魏其陽出資購買
，而基於使公務員登載不實之概括犯意，委由不知情之代書許文
雄、鄭燕燕，先於九十年七月二十五日，以買賣名義向台中縣大
里地政事務所承辦人員，申請辦理將前開建地及建物之所有權移
轉登記至甲○○名下，且於同年月二十七日辦理登記完畢；復於
九十年八月三日，以買賣名義申請辦理將上開二筆農地之所有權
移轉登記至甲○○名下，並於同年月八日辦理登記完畢，致使不
知情之台中縣大里地政事務所承辦人員，連續將前開買賣不動產
之不實事項，先後登載於職務上所掌之土地及建物登記簿公文書
上，足以生損害於地政機關對於辦理不動產移轉登記之正確性。
嗣魏其陽病逝後，甲○○之胞姊魏慧貞、陳魏秀鐘及魏淑惠始發
現等情。因而撤銷第一審關於論處被告使公務員登載不實罪部分
之科刑判決，改判仍論被告以連續犯使公務員登載不實罪，處有
期徒刑月，減為有期徒刑壹月又拾伍日，並諭知易科罰金之折
算標準；另以公訴意旨略稱：被告上開辦理不動產移轉登記之行
為，並未徵得其父魏其陽同意，乃私自盜蓋魏其陽之印章於相關
土地登記申請書、移轉契約書上，因認被告此部分所為，涉有刑
法第二百十六條、第二百十條之行使偽造私文書罪嫌，經審理結
果，認此部分之犯罪不能證明，但因公訴人認與上開有罪之部分
具有修正前刑法第五十五條裁判上一罪之牽連關係，故不另為無
罪之諭知。雖非無見。
惟查：（一）證據之取捨與事實之認定，固為事實審法院之職權
，惟如調查所得之證據，就待證事實之內容不相一致時，仍應依
經驗法則、論理法則定其取捨，並於判決理由內詳予說明其所得
心證之理由，方足為事實認定之依據。原判決雖以證人盧獎陸於
偵查、第一審法院審理時證稱：伊有問魏其陽，被告申請印鑑證
明是要辦理財產過戶，是否同意，魏其陽即點頭等語，因認被告
係經魏其陽同意為本件不動產所有權移轉之登記，並未偽造私文
書，而為被告此部分有利之認定（原判決第五頁倒數第六行至末
行）。惟證人即案發時任台中縣烏日鄉螺潭村村長之盧獎陸於第
一審法院審理時雖證稱：「我是看到林小姐（林怡廷）問魏其陽
你兒子要為你辦理印鑑證明，你是否同意，如果同意就點頭，魏
其陽就點頭，林小姐就要求魏其陽伸出左手跟她握手表示同意，
魏其陽就伸出左手跟林小姐握手，我問魏其陽你兒子要替你申請
印鑑證明要辦理財產過戶，你是否同意，魏其陽就點頭了……」
；然亦證謂：「（問：魏其陽點頭代表是好、謝謝還是其他意思
？）我不知道」（見第一審卷第七十五至七十七頁）；證人即台
中縣鳥日鄉戶政事務所職員林怡廷於第一審法院審理時證以：「
問：當時魏其陽先生的神智清楚嗎？）我沒有辦法判斷，我到那
邊，我有詢問魏其陽是否要辦理印鑑證明。他有點頭……」「（
問：妳是否記得當天魏其陽有無伸手與妳握手？）沒有」「我們
沒有跟申請人握手的習慣，我也沒有跟魏其陽握手」各等語（見
第一審卷第七十至七十一頁、第七十四頁）；證人即魏其陽之宗
親魏平川於第一審法院審理時亦證陳：（問：中風後魏其陽有無
跟你點頭打招呼？）他沒有辦法」各等語（見第一審卷第九十三
頁）。則究竟魏其陽有無伸手表示同意申辦印鑑證明及能否點頭
表達真意？上開證述尚有不一，原判決就該不同之陳述，未於理
由內詳予說明其取捨之心證理由，即併採為有利被告認定之憑據
，顯有判決理由不備之違法。（二）依法應於審判期日調查之證
據雖已調查，而其內容未明瞭者，即與未經調查無異，如遽行判
決，仍屬應於審判期日調查之證據而未予調查，尚不得遽對被告
為有利或不利之認定。本件告訴人魏慧貞、陳魏秀鐘及魏淑惠於
原審具狀表示：「告訴人等姊妹於父親死後，曾向長興醫院申請
父親醫療期間診斷書，主治醫師廖瑞榕先生斬釘截鐵的表示，我
父親不可能清醒，怎可能會辦印鑑證明，並澄清沒有要求家屬辦
理出院」云云（見原審卷第二五三頁），參之卷附長興醫院九十
一年十二月九日九一長醫院字第一四三號函記載：「依病歷記載
，魏先生（指魏其陽）住院期間……應無完全清醒之可能，如使
用語言表達，可能不行，但用眼睛眼神、肢體、可能可以表達，
返家後意識狀態是否有清楚可能？可能有，惟機會不大」等語，
（見偵卷第六十二頁），及魏其陽於九十年二月二十七日因腦中
風、水腦術後意識不清，至長興醫院檢查，於同年三月十二日為
開顱手術，同年五月八日出院，嗣於同年五月十四日、五月二十
二日、六月二日、六月二十三日、七月七日門診追蹤，同年九月
三十日又因感染入院，同年十月十六日轉院，有魏其陽之長興醫
院診斷證明在卷可按（見偵查卷第二十三頁）。則上開函件所指
「依病歷看，……返家後意識狀態是否有清楚可能？可能有，惟
機會不大」等語，是否不僅指魏其陽九十年五月八日甫出院之情
形，亦包括嗣於各次門診診斷結果之推論，認其意識狀態始終並
非完全清楚？且原審亦認上開函意不明，應有調查之必要，依法
傳喚長興醫院院長即魏其陽之主治醫師廖瑞榕，雖證人廖瑞榕經
合法傳喚未據到庭（見原審卷第二七五頁），然此於公平正義之
維護，有重大關係之事項，原審亦認有調查之必要，竟未續予傳
拘到案，詳細調查，遽行判決，自有證據調查未盡之違法。檢察
官上訴意旨執以指摘，為有理由，應認原判決仍有撤銷發回之原
因。
據上論結，應依刑事訴訟法第三百九十七條、第四百零一條，判
決如主文。
中    華    民    國  九十八  年   十一   月   二十   日
                      最高法院刑事第三庭
                          審判長法官  林  增  福
                                法官  張  清  埤
                                法官  陳  世  雄
                                法官  何  菁  莪
                                法官  黃  梅  月
      本件正本證明與原本無異
                                      書  記  官
中    華    民    國  九十八  年   十一   月  二十六  日
                                                      Ｅ


司法院資訊處製作；財團法人民間司法改革基金會備份。
